臺灣高雄地方法院民事判決　九十年度訴字第二四三五號
　　原　　　告　乙○○
　　被　　　告　甲○○
右當事人間分割共有物事件，本院判決如左：
    主    文
兩造共有座落高雄縣大樹鄉○○○段三五六地號，地目旱，面積一千三百三十四平方
公尺土地准予分割，其分割方法如下：附圖一之甲案所示Ａ部分面積六百六十七平方
公尺分歸原告取得；Ｂ部分面積六百二十三平方公尺、Ｃ部分面積四十四平方公尺分
歸被告取得。
訴訟費用由被告負擔。
    事    實
甲、原告方面：
一、聲明：求為判決
（一）兩造共有座落高雄縣大樹鄉○○○段三五六地號，地目旱，面積一千三百三十
      四平方公尺土地准予分割，其分割方法如下：附圖一之乙案所示Ｄ部分面積六
      百六十七平方公尺分歸原告取得；Ｅ部分面積六百六十七平方公尺分歸被告取
      得。
（二）訴訟費用由被告負擔。
二、陳述：
（一）座落高雄縣大樹鄉○○○段三五六地號，地目旱，面積一千三百三十四平方公
      尺土地（下稱系爭土地），為兩造所共有，其應有部分原告及被告均為二分之
      一。又系爭土地並無使用目的不能分割之情形或不為分割之約定，因屢經協調
      均無法達成協議分割，為使兩造使用土地方便及增加其利用價值，爰依民法第
      八百二十三條規定請求准予分割，分割方案如附圖一之乙案所示。分割後各共
      有人取得土地之情形如後：附圖一之乙案所示Ｄ部分面積六百六十七平方公尺
      分歸原告取得；Ｅ部分面積六百六十七平方公尺分歸被告取得。
（二）對被告抗辯之陳述：同意留路讓被告通行，惟僅同意留一公尺寬，因目前之通
      道有七十六公分，如通道超過七十六公分，則必須拆除原告之前已建之豬舍而
      損害原告利益。
三、證據：提出土地登記謄本、地籍圖謄本各一份為證。
乙、被告方面：
一、聲明：除訴訟費用由原告負擔外，餘如主文所示。
二、陳述：同意分割，但不同意原告所提之分割方案。提出分割方案如下：附圖一之
    甲案所示Ａ部分面積六百六十七平方公尺分歸原告取得；Ｂ部分面積六百二十三
    平方公尺、Ｃ部分面積四十四平方公尺分歸被告取得。蓋如依原告所提附圖一之
    乙案，被告係分得系爭土地之Ｅ部分，惟該Ｅ部分土地除既有通道外，與道路無
    適宜之聯絡，致不能為通常之使用，故請求在目前既有通道之位置分割約二公尺
    寬之土地以供被告通行。
三、證據：提出照片二幀為證。
丙、本院依職權勘驗系爭土地，並囑託高雄縣鳳山地政事務所人員依兩造所提之分割
    方案繪製複丈成果圖。
    理    由
一、原告主張系爭土地為兩造所共有，其應有部分原告及被告均為二分之一之事實，
    業據其提出土地登記謄本一份為證，復為被告所不爭執，自堪信其主張為真實。
二、按共有人得隨時請求分割共有物，但因物之使用目的不能分割或契約定有不可分
    割之期限者，不在此限；又共有物之分割，依共有人協議之方法行之，分割之方
    法不能協議者，法院得依任何共有人之聲請，以原物分配於各共有人，民法第八
    百二十三條第一項、第八百二十四條第一項第一款分別定有明文。次按分割共有
    物，以消滅共有關係為目的。法院裁判分割共有土地時，除因該土地內部分土地
    之使用目的不能分割（如為道路），或部分共有人仍願維持共有關係，應就該部
    分土地不予分割，或准該部分共有人成立新共有關係外，應將土地分配於各共有
    人單獨所有，最高法院著有六十九年台上字第一八三一號判例可資參照。查本件
    系爭土地地目為旱，有土地登記謄本在卷可憑，依其使用目的並非不能分割，而
    兩造間並無不分割之協議，亦無分管之約定，及兩造間不能達成分割之協議等情
    ，復為兩造所不爭執，是依上開法條規定，原告請求分割系爭土地，洵屬有據，
    應予准許。
三、另按請求共有物之分割，應由法院依民法第八百二十四條命為適當之分配，不受
    當事人主張之拘束。又分割共有物時，法院應參酌當事人之聲明、共有物之性質
    、座落位置、地形、經濟效用、各共有人應有部分之比例及全體共有人之利益等
    公平決之。經查，原告主張依附圖一之乙案為分割，依該方案被告係分得系爭土
    地之Ｅ部分，惟該Ｅ部分土地除目前之通道外，與道路無其他適宜之聯絡等情，
    業據本院至系爭土地履勘屬實；而目前Ｅ部分土地之通往外界之通道僅有七十六
    公分，為兩造所不爭執，惟被告係大約在Ｅ部分土地種植果樹，依社會一般觀念
    ，如在目前之通道位置處分得寬二公尺之土地作為通道，將便於被告以車運送果
    物，應屬合理。雖因此須拆除原告之前已建之部分豬舍，惟原告所建豬舍並未基
    於兩造之分管契約，其在分割前對於被告而言，仍屬無權占有，是被告原即得本
    於所有權請求原告拆除。故本院認依被告所提方案，縱須拆除原告部分豬舍，亦
    無損及原告利益。綜上所述，本院審酌系爭土地之現在使用情形、對外位置、四
    鄰狀況、及兩造分割後之經濟效益，並考量共有人之主觀意願等情形，本於公平
    原則，認以附圖一之甲案，為最適宜、公允之分割方法，即附圖一之甲案所示Ａ
    部分面積六百六十七平方公尺分歸原告取得；Ｂ部分面積六百二十三平方公尺、
    Ｃ部分面積四十四平方公尺分歸被告取得。
四、據上論結，原告之訴為有理由，依民事訴訟法第七十八條，判決如主文。
中　　　華　　　民　　　國　　九十一　　年　　　一　　　月　　十六　　　日
                              臺灣高雄地方法院民事庭
~B法　　　官　官信成
右為正本係照原本作成。
如不服本判決，應於送達後廿日內，向本院提出上訴狀並表明上訴理由，如於本判決
宣示後送達前提起上訴者，應於判決送達後十日內補提上訴理由書（須附繕本）。
中　　　華　　　民　　　國　　九十一　　年　　　一　　　月　　十六　　　日
~B法院書記官　謝群育
